---
title: "Análisis Exploratorio de Datos (EDA)_Lourdes Camacho"
subtitle: "Datos del CPV 2020 - Oaxaca"
format: 
  html:
    grid: 
      body-width: 950px
lang: es
---

```{r}
#| code-fold: true
#| warning: false
#| message: false

library(tidyverse)
library(sf)          # Para datos espaciales
library(viridis)     # Para paletas de colores
library(janitor)     # Para limpiar nombres de columnas
library(scales)      # Para mejorar ejes en gráficos

```

# Objetivo

El objetivo de este documento es realizar un análisis exploratorio de datos (EDA) utilizando técnicas de estadística descriptiva y visualización gráfica. Nos enfocaremos en variables cuantitativas, una a la vez, aplicando diversas representaciones gráficas para comprender mejor la distribución y características de los datos.

Uno de los primeros temas que exploraremos en la estadística inferencial será la estimación de parámetros, por lo que es fundamental entender cómo se comportan las variables en una muestra.

# Datos espaciales de Oaxaca

Oaxaca es la entidad con más municipios del país (570), por lo que algunos gráficos se adaptan para que sigan siendo legibles.

```{r municipios}
#| code-fold: true
#| fig-width: 7
#| fig-align: center


municipios_oax <- st_read("data/20mun.shp", options = "ENCODING=LATIN1", quiet = TRUE)

# Crear mapa de municipios de Oaxaca
mapa_municipios <- ggplot(municipios_oax) +
  geom_sf(fill = "maroon", color = "white", linewidth = 0.1) +
  labs(
    title = "Municipios de Oaxaca",
    subtitle = paste("Total de municipios:", nrow(municipios_oax)),
    caption = "Fuente: INEGI - Marco Geoestadístico"
  ) +
  theme_void() +
  theme(
    plot.title = element_text(size = 16, face = "bold"),
    plot.subtitle = element_text(size = 12),
    plot.caption = element_text(size = 10)
  )

print(mapa_municipios)
```

# Fuente de datos: INEGI

Para este ejemplo, utilizaremos los datos del **Instituto Nacional de Estadística y Geografía (INEGI)** de México. Específicamente, los Censos y Conteos de Población y Vivienda disponible en:

**Enlace de descarga**: https://inegi.org.mx/app/descarga/

Buscar: Estado (Oaxaca). Seleccionar: Programas \> Censos y Conteos de Población y Vivienda \> 2020 \> Indicadores 1900-2020 y descargar el archivo CSV.

Extraer el archivo `cpv_valor_20.csv` y guardarlo en la carpeta `data/`. Del Marco Geoestadístico, el archivo de municipios de Oaxaca es `20mun.shp` (con sus archivos `.dbf`, `.shx` y `.prj`).

# Lectura de datos

Carguemos los datos de población y vivienda para el año 2020, filtrando por algunos indicadores relevantes:

- Edad mediana
- Población total
- Porcentaje de la población derechohabiente en el IMSS
- Porcentaje de viviendas con electricidad
- Porcentaje de viviendas particulares habitadas que disponen de Internet
- Porcentaje de población de 12 años y más económicamente activa
- Porcentaje de la población de 15 años y más con instrucción media superior

```{r}
#| code-fold: true
#| warning: false
#| message: false

archivo_csv <- "data/cpv_valor_20.csv"

# Detectar la codificación del archivo para que los acentos (año, Población...) se lean bien
codificacion <- guess_encoding(archivo_csv)$encoding[1]
if (is.na(codificacion)) codificacion <- "UTF-8"

datos_total <- read_csv(archivo_csv, na = c("ND", "NA", ""),
                        locale = locale(encoding = codificacion)) |> 
  clean_names()   # "año" pasa a llamarse "ano"

indicadores <- c("Edad mediana", 
                 "Población total", 
                 "Porcentaje de la población derechohabiente en el IMSS", 
                 "Porcentaje de viviendas con electricidad",
                 "Porcentaje de viviendas particulares habitadas que disponen de Internet",
                 "Porcentaje de población de 12 años y más económicamente activa",
                 "Porcentaje de la población de 15 años y más con instrucción media superior")

datos_seleccion <- datos_total |> 
  filter(ano == 2020, indicador %in% indicadores, desc_municipio != "Estatal") |> 
  mutate(
    valor = parse_number(as.character(valor)),   # asegurar que el valor sea numérico
    CVE_MUN = str_pad(as.character(as.integer(cve_municipio)), 3, pad = "0")  # clave de 3 dígitos, igual que en el shapefile
  ) |> 
  filter(CVE_MUN != "000") |> 
  select(CVE_MUN, desc_municipio, indicador, valor)
```


```{r}
#| code-fold: true

datos_seleccion |> count(indicador)
```

Cambiamos el formato de los datos para que cada indicador sea una columna separada, facilitando el análisis posterior. Además, limpiamos los nombres de las columnas para que sean más manejables y conservamos la clave del municipio `CVE_MUN` para unir los datos espaciales con los datos de población y vivienda. Unir por clave es más seguro que unir por nombre, porque en Oaxaca muchos nombres difieren en acentos o abreviaturas.

```{r}
#| code-fold: true
#| warning: false
#| message: false

datos <- datos_seleccion |>
    pivot_wider(id_cols = c(CVE_MUN, desc_municipio),
                names_from = indicador, values_from = valor,
                values_fn = mean)   # evita columnas tipo lista si hay registros repetidos

datos <- datos |> 
  clean_names() |> 
  rename(CVE_MUN = cve_mun)
```

Los nombres de algunas variables (columnas) aún son muy extensos, por lo que es conveniente renombrarlas.

```{r}
#| code-fold: true

datos <- datos |> 
  rename(
    electricidad = porcentaje_de_viviendas_con_electricidad,
    media_superior = porcentaje_de_la_poblacion_de_15_anos_y_mas_con_instruccion_media_superior,
    imss = porcentaje_de_la_poblacion_derechohabiente_en_el_imss,
    pea = porcentaje_de_poblacion_de_12_anos_y_mas_economicamente_activa,
    internet = porcentaje_de_viviendas_particulares_habitadas_que_disponen_de_internet
  )

names(datos)
```


# Estadísticas descriptivas

Ahora que tenemos nuestros datos preparados, podemos realizar un resumen numérico de las variables cuantitativas. Para ello, utilizaremos la función `summary()` de R, que nos proporcionará un resumen estadístico de cada variable, incluyendo la media, mediana, mínimo, máximo y cuartiles. Hay que agregar las demás medidas de dispersión analizadas en clase (desviación media, varianza, rango, etc.) para cada variable cuantitativa.

```{r}
#| code-fold: true

summary(datos)
```

Antes de unir, revisamos si hay municipios del mapa que no tienen datos en el censo. Lo ideal es que esta tabla salga vacía.

```{r}
#| code-fold: true

municipios_oax <- municipios_oax |> 
  mutate(CVE_MUN = str_pad(as.character(CVE_MUN), 3, pad = "0"))

anti_join(st_drop_geometry(municipios_oax), datos, by = "CVE_MUN") |> 
  select(CVE_MUN, NOMGEO)
```

Se unen los datos geográficos de los municipios de Oaxaca con los datos de población y vivienda. Esto nos permitirá crear mapas y realizar análisis espaciales. Para preservar la integridad de los datos, utilizamos `left_join()` de `dplyr`, el primer conjunto de datos debe ser el que contenga la columna `geometry`.

```{r}
#| code-fold: true

datos <- left_join(municipios_oax, datos, by = "CVE_MUN")
```

# Edad (Mediana)

```{r}
#| code-fold: true
#| fig-width: 8
#| fig-align: center


ggplot(datos) +
  geom_sf(aes(fill = edad_mediana), color = "white", linewidth = 0.05) +
  scale_fill_viridis_c(
    name = "Edad (mediana)"
  ) +
  labs(
    title = "Edad (mediana) de los Municipios de Oaxaca",
    caption = "Fuente: INEGI - CPV 2020"
  ) +
  theme_void() +
  theme(
    plot.title = element_text(size = 16, face = "bold"),
    plot.subtitle = element_text(size = 12),
    plot.caption = element_text(size = 10),
    legend.position = "right"
  )

```

## Histograma

```{r}
#| code-fold: true
#| fig-width: 7
#| fig-align: center

ggplot(datos) +
  geom_histogram(aes(edad_mediana), color="black", fill = "olivedrab", boundary=min(datos$edad_mediana, na.rm = TRUE), binwidth = 1) +
  labs(
    title = "Distribución de la Edad",
    x = "Edad (años)", y = "Frecuencia"
  ) +
  theme_bw()+
  theme(
    legend.title = element_text(size=13, face="bold"),
    legend.text = element_text(size=13),
    plot.title = element_text(size=15, face="bold"),
    plot.subtitle = element_text(size=13),
    axis.text.x=element_text(size=12),
    axis.text.y=element_text(size=12),
    axis.title.x = element_text(face="bold", size=13),
    axis.title.y = element_text(face="bold", size=13)
  )

```

## Gráfica de densidad

```{r}
#| code-fold: true
#| fig-width: 7
#| fig-align: center

ggplot(datos) +
  geom_density(aes(edad_mediana), color="black", fill = "firebrick", alpha=0.6) +
  labs(
    title = "Distribución de la Edad",
    x = "Edad (años)", y = "Densidad"
  ) +
  theme_bw()+
  theme(
    legend.title = element_text(size=13, face="bold"),
    legend.text = element_text(size=13),
    plot.title = element_text(size=15, face="bold"),
    plot.subtitle = element_text(size=13),
    axis.text.x=element_text(size=12),
    axis.text.y=element_text(size=12),
    axis.title.x = element_text(face="bold", size=13),
    axis.title.y = element_text(face="bold", size=13)
  )


```

## Boxplot

```{r}
#| code-fold: true
#| fig-width: 7
#| fig-align: center

ggplot(data = datos, aes(x = "", y = edad_mediana)) +
    geom_boxplot(
    fill = "#4A90E2",           # Color de relleno
    color = "#2C5F7A",          # Color del borde más oscuro
    alpha = 0.8,                # Transparencia
    outlier.color = "#E74C3C",  # Color rojo para outliers
    outlier.size = 2.5,         # Tamaño de outliers
    outlier.alpha = 0.7,        # Transparencia de outliers
    width = 0.5,                # Ancho del boxplot
    notch = TRUE,               # Muescas para intervalo de confianza
    notchwidth = 0.7            # Ancho de las muescas
  ) +
  geom_jitter(alpha = 0.3, color = "#34495E", size = 1.2, width = 0.1) +
  scale_y_continuous(breaks = pretty_breaks(n = 8), labels = function(x) paste(x, "años")) +
  labs(title = "Distribución de la Edad (mediana)", 
  subtitle = "Población del Estado de Oaxaca",
  y = "Edad (años)",
  x = "")+
  theme_bw()+
  theme(
    legend.title = element_text(size=13, face="bold"),
    legend.text = element_text(size=13),
    plot.title = element_text(size=15, face="bold"),
    plot.subtitle = element_text(size=13),
    axis.text.x=element_text(size=12),
    axis.text.y=element_text(size=12),
    axis.title.x = element_text(face="bold", size=13),
    axis.title.y = element_text(face="bold", size=13),
    panel.grid.major.y = element_line(color = "#ECF0F1", linewidth = 0.5,
      linetype = "dashed"),
    panel.grid.minor.y = element_blank(),
    panel.grid.major.x = element_blank(),
    panel.background = element_rect(fill = "#FAFAFA", color = NA),
    plot.background = element_rect(fill = "white", color = NA)
  )
```

## Gráfico de violín

```{r}
#| code-fold: true
#| fig-width: 7
#| fig-align: center

ggplot(data = datos, aes(x = "", y = edad_mediana)) +
    geom_violin(fill = "#4A90E2", color = "#2C5F7A", alpha = 0.8,
    trim = FALSE,               # No recortar las colas
    scale = "width", width = 0.8, linewidth = 0.8) +
    geom_boxplot( width = 0.15, fill = "white", color = "#2C5F7A", alpha = 0.9,
    outlier.color = "#E74C3C", outlier.size = 1.5, outlier.alpha = 0.8, notch = FALSE) +
  stat_summary(fun = median, geom = "point", shape = 21, size = 3, fill = "white",
  color = "#2C5F7A", stroke = 1.5) +
  geom_jitter(alpha = 0.2, color = "#34495E", size = 0.8, width = 0.05) +
  scale_y_continuous(breaks = pretty_breaks(n = 8), labels = function(x) paste(x, "años")) +
  labs(title = "Distribución de la Edad (mediana)", 
  subtitle = "Población del Estado de Oaxaca",
  y = "Edad (años)",
  x = "")+
  theme_bw()+
  theme(
    legend.title = element_text(size=13, face="bold"),
    legend.text = element_text(size=13),
    plot.title = element_text(size=15, face="bold"),
    plot.subtitle = element_text(size=13),
    axis.text.x=element_text(size=12),
    axis.text.y=element_text(size=12),
    axis.title.x = element_text(face="bold", size=13),
    axis.title.y = element_text(face="bold", size=13),
    panel.grid.major.y = element_line(color = "#ECF0F1", linewidth = 0.5,
      linetype = "dashed"),
    panel.grid.minor.y = element_blank(),
    panel.grid.major.x = element_blank(),
    panel.background = element_rect(fill = "#FAFAFA", color = NA),
    plot.background = element_rect(fill = "white", color = NA)
  )
  
```

## Q-Q Plot (comparación de cuantiles)

```{r}
#| code-fold: true
#| fig-width: 7
#| fig-align: center


# Q-Q Plot básico para normalidad
ggplot(data = datos, aes(sample = edad_mediana)) +
    stat_qq(color = "#4A90E2", size = 2, alpha = 0.7) +
    stat_qq_line(color = "#E74C3C", linewidth = 1, linetype = "dashed") +
    scale_x_continuous(name = "Cuantiles Teóricos (Distribución Normal)",
    breaks = pretty_breaks(n = 6)) +
    scale_y_continuous(name = "Cuantiles Muestrales (Edad mediana)",
    breaks = pretty_breaks(n = 6),
    labels = function(x) paste(x, "años")) +
    labs(title = "Gráfico Q-Q para Normalidad",
    subtitle = "Edad Mediana - Población Oaxaca") +
    theme_bw()+
    theme(
    legend.title = element_text(size=13, face="bold"),
    legend.text = element_text(size=13),
    plot.title = element_text(size=15, face="bold"),
    plot.subtitle = element_text(size=13),
    axis.text.x=element_text(size=12),
    axis.text.y=element_text(size=12),
    axis.title.x = element_text(face="bold", size=13),
    axis.title.y = element_text(face="bold", size=13),
    panel.grid.major.y = element_line(color = "#ECF0F1", linewidth = 0.5,
      linetype = "dashed"),
    panel.grid.minor.y = element_blank(),
    panel.grid.major.x = element_blank(),
    panel.background = element_rect(fill = "#FAFAFA", color = NA),
    plot.background = element_rect(fill = "white", color = NA)
  )
  


```

## Dot Plot (Gráfico de puntos)

Con 570 municipios un dot plot completo es ilegible, así que mostramos los 20 municipios con mayor y los 20 con menor edad mediana.

```{r}
#| code-fold: true
#| fig-width: 7
#| fig-height: 10
#| fig-align: center

extremos_edad <- datos |> 
  st_drop_geometry() |> 
  filter(!is.na(edad_mediana)) |> 
  arrange(edad_mediana) |> 
  slice(c(1:20, (n() - 19):n())) |> 
  mutate(grupo = if_else(row_number() <= 20, "20 menores", "20 mayores"))

ggplot(data = extremos_edad, aes(x = edad_mediana, y = reorder(NOMGEO, edad_mediana))) +
  geom_segment(aes(x = 0, xend = edad_mediana, y = reorder(NOMGEO, edad_mediana),
    yend = reorder(NOMGEO, edad_mediana)),
    color = "#BDC3C7", linewidth = 0.5, alpha = 0.7) +
  geom_point(aes(color = grupo), size = 3, alpha = 0.8) +
  scale_color_manual(values = c("20 menores" = "#4A90E2", "20 mayores" = "#E74C3C"),
    name = "") +
  scale_x_continuous(
    name = "Edad (años)",
    breaks = pretty_breaks(n = 6),
    expand = expansion(mult = c(0, 0.1))) +
  scale_y_discrete(
    name = "Municipios",
    expand = expansion(mult = c(0.01, 0.01))
  ) +
  labs(
    title = "Dot Plot - Edad (mediana) por Municipio",
    subtitle = "Estado de Oaxaca: municipios extremos") +
  theme_bw()+
    theme(
    legend.title = element_text(size=13, face="bold"),
    legend.text = element_text(size=12),
    legend.position = "top",
    plot.title = element_text(size=15, face="bold"),
    plot.subtitle = element_text(size=13),
    axis.text.x=element_text(size=12),
    axis.text.y=element_text(size=8),
    axis.title.x = element_text(face="bold", size=13),
    axis.title.y = element_text(face="bold", size=13),
    panel.grid.major.y = element_line(color = "#ECF0F1", linewidth = 0.5,
      linetype = "dashed"),
    panel.grid.minor.y = element_blank(),
    panel.grid.major.x = element_blank(),
    panel.background = element_rect(fill = "#FAFAFA", color = NA),
    plot.background = element_rect(fill = "white", color = NA)
  )
  
```

# Derechohabientes IMSS (%)

```{r}
#| code-fold: true
#| fig-width: 8
#| fig-align: center


ggplot(datos) +
  geom_sf(aes(fill = imss), color = "white", linewidth = 0.05) +
  scale_fill_viridis_c(
    name = "IMSS"
  ) +
  labs(
    title = "Derechohabientes IMSS (%) de los Municipios de Oaxaca",
    caption = "Fuente: INEGI - CPV 2020"
  ) +
  theme_void() +
  theme(
    plot.title = element_text(size = 16, face = "bold"),
    plot.subtitle = element_text(size = 12),
    plot.caption = element_text(size = 10),
    legend.position = "right"
  )

```

## Histograma

```{r}
#| code-fold: true
#| fig-width: 7
#| fig-align: center

ggplot(datos) +
  geom_histogram(aes(imss), color="black", fill = "olivedrab", boundary=min(datos$imss, na.rm = TRUE), binwidth = 5) +
  labs(
    title = "Derechohabientes IMSS (%)",
    x = "Derechohabientes (%)", y = "Frecuencia"
  ) +
  theme_bw()+
  theme(
    legend.title = element_text(size=13, face="bold"),
    legend.text = element_text(size=13),
    plot.title = element_text(size=15, face="bold"),
    plot.subtitle = element_text(size=13),
    axis.text.x=element_text(size=12),
    axis.text.y=element_text(size=12),
    axis.title.x = element_text(face="bold", size=13),
    axis.title.y = element_text(face="bold", size=13)
  )

```

## Gráfica de densidad

```{r}
#| code-fold: true
#| fig-width: 7
#| fig-align: center

ggplot(datos) +
  geom_density(aes(imss), color="black", fill = "#122ABB", alpha=0.6) +
  labs(
    title = "Derechohabientes IMSS (%)",
    x = "Derechohabientes (%)", y = "Densidad"
  ) +
  theme_bw()+
  theme(
    legend.title = element_text(size=13, face="bold"),
    legend.text = element_text(size=13),
    plot.title = element_text(size=15, face="bold"),
    plot.subtitle = element_text(size=13),
    axis.text.x=element_text(size=12),
    axis.text.y=element_text(size=12),
    axis.title.x = element_text(face="bold", size=13),
    axis.title.y = element_text(face="bold", size=13)
  )


```

## Boxplot

```{r}
#| code-fold: true
#| fig-width: 7
#| fig-align: center

ggplot(data = datos, aes(x = "", y = imss)) +
    geom_boxplot(
    fill = "#4A90E2",           # Color de relleno
    color = "#2C5F7A",          # Color del borde más oscuro
    alpha = 0.8,                # Transparencia
    outlier.color = "#E74C3C",  # Color rojo para outliers
    outlier.size = 2.5,         # Tamaño de outliers
    outlier.alpha = 0.7,        # Transparencia de outliers
    width = 0.5,                # Ancho del boxplot
    notch = TRUE,               # Muescas para intervalo de confianza
    notchwidth = 0.7            # Ancho de las muescas
  ) +
  geom_jitter(alpha = 0.3, color = "#34495E", size = 1.2, width = 0.1) +
  scale_y_continuous(breaks = pretty_breaks(n = 8), labels = function(x) paste(x, "%")) +
  labs(title = "Derechohabientes IMSS (%)", 
  subtitle = "Estado de Oaxaca",
  y = "Derechohabientes (%)",
  x = "")+
  theme_bw()+
  theme(
    legend.title = element_text(size=13, face="bold"),
    legend.text = element_text(size=13),
    plot.title = element_text(size=15, face="bold"),
    plot.subtitle = element_text(size=13),
    axis.text.x=element_text(size=12),
    axis.text.y=element_text(size=12),
    axis.title.x = element_text(face="bold", size=13),
    axis.title.y = element_text(face="bold", size=13),
    panel.grid.major.y = element_line(color = "#ECF0F1", linewidth = 0.5,
      linetype = "dashed"),
    panel.grid.minor.y = element_blank(),
    panel.grid.major.x = element_blank(),
    panel.background = element_rect(fill = "#FAFAFA", color = NA),
    plot.background = element_rect(fill = "white", color = NA)
  )
```

## Gráfico de violín

```{r}
#| code-fold: true
#| fig-width: 7
#| fig-align: center

ggplot(data = datos, aes(x = "", y = imss)) +
    geom_violin(fill = "#4A90E2", color = "#2C5F7A", alpha = 0.8,
    trim = FALSE,               # No recortar las colas
    scale = "width", width = 0.8, linewidth = 0.8) +
    geom_boxplot( width = 0.15, fill = "white", color = "#2C5F7A", alpha = 0.9,
    outlier.color = "#E74C3C", outlier.size = 1.5, outlier.alpha = 0.8, notch = FALSE) +
  stat_summary(fun = median, geom = "point", shape = 21, size = 3, fill = "white",
  color = "#2C5F7A", stroke = 1.5) +
  geom_jitter(alpha = 0.2, color = "#34495E", size = 0.8, width = 0.05) +
  scale_y_continuous(breaks = pretty_breaks(n = 8), labels = function(x) paste(x, "%")) +
  labs(title = "Derechohabientes IMSS (%)", 
  subtitle = "Estado de Oaxaca",
  y = "Derechohabientes (%)",
  x = "")+
  theme_bw()+
  theme(
    legend.title = element_text(size=13, face="bold"),
    legend.text = element_text(size=13),
    plot.title = element_text(size=15, face="bold"),
    plot.subtitle = element_text(size=13),
    axis.text.x=element_text(size=12),
    axis.text.y=element_text(size=12),
    axis.title.x = element_text(face="bold", size=13),
    axis.title.y = element_text(face="bold", size=13),
    panel.grid.major.y = element_line(color = "#ECF0F1", linewidth = 0.5,
      linetype = "dashed"),
    panel.grid.minor.y = element_blank(),
    panel.grid.major.x = element_blank(),
    panel.background = element_rect(fill = "#FAFAFA", color = NA),
    plot.background = element_rect(fill = "white", color = NA)
  )
  
```

## Q-Q Plot (comparación de cuantiles)

```{r}
#| code-fold: true
#| fig-width: 7
#| fig-align: center


# Q-Q Plot básico para normalidad
ggplot(data = datos, aes(sample = imss)) +
    stat_qq(color = "#4A90E2", size = 2, alpha = 0.7) +
    stat_qq_line(color = "#E74C3C", linewidth = 1, linetype = "dashed") +
    scale_x_continuous(name = "Cuantiles Teóricos (Distribución Normal)",
    breaks = pretty_breaks(n = 6)) +
    scale_y_continuous(name = "Cuantiles Muestrales (Derechohabientes IMSS %)",
    breaks = pretty_breaks(n = 6),
    labels = function(x) paste(x, "%")) +
    labs(title = "Gráfico Q-Q para Normalidad",
    subtitle = "Derechohabientes IMSS (%) - Oaxaca") +
    theme_bw()+
    theme(
    legend.title = element_text(size=13, face="bold"),
    legend.text = element_text(size=13),
    plot.title = element_text(size=15, face="bold"),
    plot.subtitle = element_text(size=13),
    axis.text.x=element_text(size=12),
    axis.text.y=element_text(size=12),
    axis.title.x = element_text(face="bold", size=13),
    axis.title.y = element_text(face="bold", size=13),
    panel.grid.major.y = element_line(color = "#ECF0F1", linewidth = 0.5,
      linetype = "dashed"),
    panel.grid.minor.y = element_blank(),
    panel.grid.major.x = element_blank(),
    panel.background = element_rect(fill = "#FAFAFA", color = NA),
    plot.background = element_rect(fill = "white", color = NA)
  )
  


```

# Población total

En Oaxaca hay municipios de unos cientos de habitantes y otros de cientos de miles, por eso usamos escala logarítmica.

```{r}
#| code-fold: true
#| fig-width: 8
#| fig-align: center


ggplot(datos) +
  geom_sf(aes(fill = poblacion_total), color = "white", linewidth = 0.05) +
  scale_fill_viridis_c(
    name = "Población",
    trans = "log10",
    labels = scales::comma_format()
  ) +
  labs(
    title = "Población de los Municipios de Oaxaca",
    caption = "Fuente: INEGI - CPV 2020"
  ) +
  theme_void() +
  theme(
    plot.title = element_text(size = 16, face = "bold"),
    plot.subtitle = element_text(size = 12),
    plot.caption = element_text(size = 10),
    legend.position = "right"
  )

```

## Histograma

```{r}
#| code-fold: true
#| fig-width: 7
#| fig-align: center

ggplot(datos) +
  geom_histogram(aes(poblacion_total), color="black", fill = "olivedrab", bins=25) +
  labs(
    title = "Población",
    x = "Población", y = "Frecuencia"
  ) +
  scale_x_log10(breaks = c(100, 1000, 10000, 100000), labels = scales::comma_format()) +  
  theme_bw()+
  theme(
    legend.title = element_text(size=13, face="bold"),
    legend.text = element_text(size=13),
    plot.title = element_text(size=15, face="bold"),
    plot.subtitle = element_text(size=13),
    axis.text.x=element_text(size=12),
    axis.text.y=element_text(size=12),
    axis.title.x = element_text(face="bold", size=13),
    axis.title.y = element_text(face="bold", size=13)
  )

```

## Gráfica de densidad

```{r}
#| code-fold: true
#| fig-width: 7
#| fig-align: center

ggplot(datos) +
  geom_density(aes(poblacion_total), color="black", fill = "firebrick", alpha=0.6) +
  labs(
    title = "Distribución Población",
    x = "Personas", y = "Densidad"
  ) +
  scale_x_log10(breaks = c(100, 1000, 10000, 100000), labels = scales::comma_format()) + 
  theme_bw()+
  theme(
    legend.title = element_text(size=13, face="bold"),
    legend.text = element_text(size=13),
    plot.title = element_text(size=15, face="bold"),
    plot.subtitle = element_text(size=13),
    axis.text.x=element_text(size=12),
    axis.text.y=element_text(size=12),
    axis.title.x = element_text(face="bold", size=13),
    axis.title.y = element_text(face="bold", size=13)
  )


```

## Boxplot

```{r}
#| code-fold: true
#| fig-width: 7
#| fig-align: center

ggplot(data = datos, aes(x = "", y = poblacion_total)) +
    geom_boxplot(
    fill = "#4A90E2",           # Color de relleno
    color = "#2C5F7A",          # Color del borde más oscuro
    alpha = 0.8,                # Transparencia
    outlier.color = "#E74C3C",  # Color rojo para outliers
    outlier.size = 2.5,         # Tamaño de outliers
    outlier.alpha = 0.7,        # Transparencia de outliers
    width = 0.5,                # Ancho del boxplot
    notch = TRUE,               # Muescas para intervalo de confianza
    notchwidth = 0.7            # Ancho de las muescas
  ) +
  geom_jitter(alpha = 0.3, color = "#34495E", size = 1.2, width = 0.1) +
  scale_y_log10(breaks = c(100, 1000, 10000, 100000), labels = scales::comma_format()) +
  labs(title = "Distribución Población", 
  subtitle = "Estado de Oaxaca",
  y = "Personas",
  x = "")+
  theme_bw()+
  theme(
    legend.title = element_text(size=13, face="bold"),
    legend.text = element_text(size=13),
    plot.title = element_text(size=15, face="bold"),
    plot.subtitle = element_text(size=13),
    axis.text.x=element_text(size=12),
    axis.text.y=element_text(size=12),
    axis.title.x = element_text(face="bold", size=13),
    axis.title.y = element_text(face="bold", size=13),
    panel.grid.major.y = element_line(color = "#ECF0F1", linewidth = 0.5,
      linetype = "dashed"),
    panel.grid.minor.y = element_blank(),
    panel.grid.major.x = element_blank(),
    panel.background = element_rect(fill = "#FAFAFA", color = NA),
    plot.background = element_rect(fill = "white", color = NA)
  )
```

## Gráfico de violín

```{r}
#| code-fold: true
#| fig-width: 7
#| fig-align: center

ggplot(data = datos, aes(x = "", y = poblacion_total)) +
    geom_violin(fill = "#4A90E2", color = "#2C5F7A", alpha = 0.8,
    trim = FALSE,               # No recortar las colas
    scale = "width", width = 0.8, linewidth = 0.8) +
    geom_boxplot( width = 0.15, fill = "white", color = "#2C5F7A", alpha = 0.9,
    outlier.color = "#E74C3C", outlier.size = 1.5, outlier.alpha = 0.8, notch = FALSE) +
  stat_summary(fun = median, geom = "point", shape = 21, size = 3, fill = "white",
  color = "#2C5F7A", stroke = 1.5) +
  geom_jitter(alpha = 0.2, color = "#34495E", size = 0.8, width = 0.05) +
  scale_y_log10(breaks = c(100, 1000, 10000, 100000), labels = scales::comma_format()) +
  labs(title = "Distribución Población", 
  subtitle = "Estado de Oaxaca",
  y = "Personas",
  x = "")+
  theme_bw()+
  theme(
    legend.title = element_text(size=13, face="bold"),
    legend.text = element_text(size=13),
    plot.title = element_text(size=15, face="bold"),
    plot.subtitle = element_text(size=13),
    axis.text.x=element_text(size=12),
    axis.text.y=element_text(size=12),
    axis.title.x = element_text(face="bold", size=13),
    axis.title.y = element_text(face="bold", size=13),
    panel.grid.major.y = element_line(color = "#ECF0F1", linewidth = 0.5,
      linetype = "dashed"),
    panel.grid.minor.y = element_blank(),
    panel.grid.major.x = element_blank(),
    panel.background = element_rect(fill = "#FAFAFA", color = NA),
    plot.background = element_rect(fill = "white", color = NA)
  )
  
```


# Población de 12 años y más económicamente activa (%)

```{r}
#| code-fold: true
#| fig-width: 8
#| fig-align: center


ggplot(datos) +
  geom_sf(aes(fill = pea), color = "white", linewidth = 0.05) +
  scale_fill_viridis_c(
    name = "PEA"
  ) +
  labs(
    title = "PEA (%) de los Municipios de Oaxaca",
    caption = "Fuente: INEGI - CPV 2020"
  ) +
  theme_void() +
  theme(
    plot.title = element_text(size = 16, face = "bold"),
    plot.subtitle = element_text(size = 12),
    plot.caption = element_text(size = 10),
    legend.position = "right"
  )

```

## Histograma

```{r}
#| code-fold: true
#| fig-width: 7
#| fig-align: center

ggplot(datos) +
  geom_histogram(aes(pea), color="black", fill = "olivedrab", boundary=min(datos$pea, na.rm = TRUE), binwidth = 2) +
  labs(
    title = "PEA (%)",
    x = "PEA (%)", y = "Frecuencia"
  ) +
  theme_bw()+
  theme(
    legend.title = element_text(size=13, face="bold"),
    legend.text = element_text(size=13),
    plot.title = element_text(size=15, face="bold"),
    plot.subtitle = element_text(size=13),
    axis.text.x=element_text(size=12),
    axis.text.y=element_text(size=12),
    axis.title.x = element_text(face="bold", size=13),
    axis.title.y = element_text(face="bold", size=13)
  )

```

## Gráfica de densidad

```{r}
#| code-fold: true
#| fig-width: 7
#| fig-align: center

ggplot(datos) +
  geom_density(aes(pea), color="black", fill = "#122ABB", alpha=0.6) +
  labs(
    title = "PEA (%)",
    x = "PEA (%)", y = "Densidad"
  ) +
  theme_bw()+
  theme(
    legend.title = element_text(size=13, face="bold"),
    legend.text = element_text(size=13),
    plot.title = element_text(size=15, face="bold"),
    plot.subtitle = element_text(size=13),
    axis.text.x=element_text(size=12),
    axis.text.y=element_text(size=12),
    axis.title.x = element_text(face="bold", size=13),
    axis.title.y = element_text(face="bold", size=13)
  )


```

## Boxplot

```{r}
#| code-fold: true
#| fig-width: 7
#| fig-align: center

ggplot(data = datos, aes(x = "", y = pea)) +
    geom_boxplot(
    fill = "#4A90E2",           # Color de relleno
    color = "#2C5F7A",          # Color del borde más oscuro
    alpha = 0.8,                # Transparencia
    outlier.color = "#E74C3C",  # Color rojo para outliers
    outlier.size = 2.5,         # Tamaño de outliers
    outlier.alpha = 0.7,        # Transparencia de outliers
    width = 0.5,                # Ancho del boxplot
    notch = TRUE,               # Muescas para intervalo de confianza
    notchwidth = 0.7            # Ancho de las muescas
  ) +
  geom_jitter(alpha = 0.3, color = "#34495E", size = 1.2, width = 0.1) +
  scale_y_continuous(breaks = pretty_breaks(n = 8), labels = function(x) paste(x, "%")) +
  labs(title = "PEA (%)", 
  subtitle = "Estado de Oaxaca",
  y = "PEA (%)",
  x = "")+
  theme_bw()+
  theme(
    legend.title = element_text(size=13, face="bold"),
    legend.text = element_text(size=13),
    plot.title = element_text(size=15, face="bold"),
    plot.subtitle = element_text(size=13),
    axis.text.x=element_text(size=12),
    axis.text.y=element_text(size=12),
    axis.title.x = element_text(face="bold", size=13),
    axis.title.y = element_text(face="bold", size=13),
    panel.grid.major.y = element_line(color = "#ECF0F1", linewidth = 0.5,
      linetype = "dashed"),
    panel.grid.minor.y = element_blank(),
    panel.grid.major.x = element_blank(),
    panel.background = element_rect(fill = "#FAFAFA", color = NA),
    plot.background = element_rect(fill = "white", color = NA)
  )
```

## Gráfico de violín

```{r}
#| code-fold: true
#| fig-width: 7
#| fig-align: center

ggplot(data = datos, aes(x = "", y = pea)) +
    geom_violin(fill = "#4A90E2", color = "#2C5F7A", alpha = 0.8,
    trim = FALSE,               # No recortar las colas
    scale = "width", width = 0.8, linewidth = 0.8) +
    geom_boxplot( width = 0.15, fill = "white", color = "#2C5F7A", alpha = 0.9,
    outlier.color = "#E74C3C", outlier.size = 1.5, outlier.alpha = 0.8, notch = FALSE) +
  stat_summary(fun = median, geom = "point", shape = 21, size = 3, fill = "white",
  color = "#2C5F7A", stroke = 1.5) +
  geom_jitter(alpha = 0.2, color = "#34495E", size = 0.8, width = 0.05) +
  scale_y_continuous(breaks = pretty_breaks(n = 8), labels = function(x) paste(x, "%")) +
  labs(title = "PEA (%)", 
  subtitle = "Estado de Oaxaca",
  y = "PEA (%)",
  x = "")+
  theme_bw()+
  theme(
    legend.title = element_text(size=13, face="bold"),
    legend.text = element_text(size=13),
    plot.title = element_text(size=15, face="bold"),
    plot.subtitle = element_text(size=13),
    axis.text.x=element_text(size=12),
    axis.text.y=element_text(size=12),
    axis.title.x = element_text(face="bold", size=13),
    axis.title.y = element_text(face="bold", size=13),
    panel.grid.major.y = element_line(color = "#ECF0F1", linewidth = 0.5,
      linetype = "dashed"),
    panel.grid.minor.y = element_blank(),
    panel.grid.major.x = element_blank(),
    panel.background = element_rect(fill = "#FAFAFA", color = NA),
    plot.background = element_rect(fill = "white", color = NA)
  )
  
```

## Q-Q Plot (comparación de cuantiles)

```{r}
#| code-fold: true
#| fig-width: 7
#| fig-align: center


# Q-Q Plot básico para normalidad
ggplot(data = datos, aes(sample = pea)) +
    stat_qq(color = "#4A90E2", size = 2, alpha = 0.7) +
    stat_qq_line(color = "#E74C3C", linewidth = 1, linetype = "dashed") +
    scale_x_continuous(name = "Cuantiles Teóricos (Distribución Normal)",
    breaks = pretty_breaks(n = 6)) +
    scale_y_continuous(name = "Cuantiles Muestrales (PEA %)",
    breaks = pretty_breaks(n = 6),
    labels = function(x) paste(x, "%")) +
    labs(title = "Gráfico Q-Q para Normalidad",
    subtitle = "PEA (%) - Oaxaca") +
    theme_bw()+
    theme(
    legend.title = element_text(size=13, face="bold"),
    legend.text = element_text(size=13),
    plot.title = element_text(size=15, face="bold"),
    plot.subtitle = element_text(size=13),
    axis.text.x=element_text(size=12),
    axis.text.y=element_text(size=12),
    axis.title.x = element_text(face="bold", size=13),
    axis.title.y = element_text(face="bold", size=13),
    panel.grid.major.y = element_line(color = "#ECF0F1", linewidth = 0.5,
      linetype = "dashed"),
    panel.grid.minor.y = element_blank(),
    panel.grid.major.x = element_blank(),
    panel.background = element_rect(fill = "#FAFAFA", color = NA),
    plot.background = element_rect(fill = "white", color = NA)
  )
  


```


# Relación entre PEA y Derechohabientes IMSS (%)


```{r}
#| code-fold: true
#| fig-width: 7
#| fig-align: center
#| warning: false
#| message: false


ggplot(datos) +
    geom_point(aes(x = pea, y = imss), color = "#4A90E2", size = 2, alpha = 0.6) +
    geom_smooth(aes(x = pea, y = imss), method = "lm", color = "#E74C3C", se = TRUE) +
    labs(title = "Relación PEA (%) y Derechohabientes IMSS (%)",
    subtitle = "Estado de Oaxaca",
    x = "PEA (%)", y = "Derechohabientes IMSS (%)") +
    scale_x_continuous(breaks = pretty_breaks(n = 8), labels = function(x) paste(x, "%")) +
    scale_y_continuous(breaks = pretty_breaks(n = 6), labels = function(x) paste(x, "%")) +
    theme_bw()+
    theme(
    legend.title = element_text(size=13, face="bold"),
    legend.text = element_text(size=13),
    plot.title = element_text(size=15, face="bold"),
    plot.subtitle = element_text(size=13),
    axis.text.x=element_text(size=12),
    axis.text.y=element_text(size=12),
    axis.title.x = element_text(face="bold", size=13),
    axis.title.y = element_text(face="bold", size=13),
    panel.grid.major.y = element_line(color = "#ECF0F1", linewidth = 0.5,
      linetype = "dashed"),
    panel.grid.minor.y = element_blank(),
    panel.grid.major.x = element_blank(),
    panel.background = element_rect(fill = "#FAFAFA", color = NA),
    plot.background = element_rect(fill = "white", color = NA)
  )
  


```
